臺灣高等法院民事判決　　　　　　　　 93年度上易字第994號
上　訴　人　甲○○○
訴訟代理人　周 美 玲律師
被 上訴 人　乙○○○
訴訟代理人　吳 武 川律師
上列當事人間請求損害賠償事件，上訴人對於中華民國 93年9月
21日臺灣桃園地方法院90年度訴字第739號第一審判決提起上訴
，本院於94年3月23日言詞辯論終結，判決如下：
    主  文
上訴駁回。
第二審訴訟費用由上訴人負擔。
    事實及理由
一、本件上訴人主張：其於 89年8月1日上午9時20分許，騎乘車
    號SLG—173號輕機車，沿桃園縣桃園市○○路往桃園火車站
    方向穿越三民路時，遭沿三民路往中山路方向行駛，闖越紅
    燈並違規左轉之被上訴人所騎乘車號IBZ—156號重型機車車
    頭撞及其機車左側腳踏板，致上訴人之機車倒地向前方滑行
     5.2公尺（下稱系爭車禍），其因而受有左脛腓股下端開放
    性骨折之傷害，爰依民法第191條之2、第184條、第193條第
    1 項、第195條第1項規定請求被上訴人賠償醫療費用4萬382
    5元、看護費用16萬8600元、療養費用18萬元、中藥費用7萬
    3000元、不能工作之損失36萬元、後續醫療費用4萬元、機
    車修理費1萬元及精神慰撫金20萬元，總計107萬5425元之損
    害，及自起訴狀繕本送達翌日（即90年3月31日）起至清償
    日止，按年息百分之五計算之利息等語。
二、被上訴人則以：系爭車禍發生時其係沿桃園市○○路往中山
    路方向直行，並無違規左轉，且被上訴人車道號誌是綠燈，
    係上訴人自中正路往火車站方向闖紅燈衝出，致其騎乘之輕
    機車車頭撞及被上訴人所騎重機車之右後車輪處，並非被上
    訴人所騎機車車頭撞及上訴人所騎機車左側腳踏板處，被上
    訴人對於系爭車禍並無任何過失，與上訴人受傷之發生無相
    當因果關係。又縱認被上訴人須就上訴人所受之損害負擔賠
    償責任，上訴人所請求各項費用數額亦無理由等語，資為抗
    辯。
三、本件經原法院判決駁回上訴人之訴，上訴人不服，聲明為：
    (一)原判決廢棄。(二)右廢棄部分，被上訴人應給付上訴人107
    萬5425元，及自起訴狀繕本送達翌日（即90年3月31日）起
    至清償日止，按年息百分之五計算之利息。被上訴人則聲明
    ：上訴駁回。
四、經查：兩造於89年8月1日上午9時20分許，於桃園縣桃園市
    ○○路與三民路口，被上訴人騎乘車號IBZ─156號重型機車
    ，由三民路往中山路方向行駛，行經中山路口時，與由中山
    路直行往中正路方向，騎乘車號SLG─173機車之上訴人發生
    相撞，兩造因之均受有傷害等情，有桃園縣桃園市調解委員
    會89年民調字第警265號卷所附桃園縣警察局桃園分局景福
    派出所89年8月1日及8月3日之訊問筆錄、道路交通事故調查
    報告表及現場照片數幀可憑（見該卷第2至4頁、6至8頁），
    且為兩造所不爭執，堪信此部份之事實為真正。
五、本件經本院於 93年12月20日及94年2月24日與兩造整理並協
    議簡化之爭點為：（見本院卷第 84頁及第116頁之準備程序
    筆錄）
（一）程序方面：上訴人提出測謊之聲請是否符合民事訴訟法第
      447條第1項但書之規定？
（二）實體方面：
  １、被上訴人是否有上訴人所主張之過失行為？
  ２、被上訴人如有上開過失行為，則上訴人請求之金額究以若
      干始為合理？
    茲分述之如下：
（一）程序方面：上訴人提出測謊之聲請是否符合民事訴訟法第
      447條第1項但書之規定？
  １、上訴人主張：測謊為鑑定方法之一種，上訴人非新提出之
      攻擊防禦方法。倘認係攻擊防禦方法，依民事訴訟法第44
      7條第1項第3款之規定，上訴人於原法院已陳報各學識單
      位且有回函，係為對於在第一審已提出之攻擊或防禦方法
      為補充等語。被上訴人辯以：上訴人請求之測謊鑑定屬於
      新的攻擊防禦方法，依民事訴訟法第447條之規定，應予
      駁回等語。
  ２、按民事訴訟法第447條第1項第3款規定，當事人不得提出
      新攻擊或防禦方法。但對於在第一審已提出之攻擊或防禦
      方法為補充者，不在此限。其立法理由在於：原則上固禁
      止當事人於第二審提出新攻擊防禦方法，惟當事人以在第
      一審已經主張之爭點，即其攻擊或防禦方法（包含事實、
      法律及證據上之爭點），因第一審法院就該事實、法律及
      證據上評價錯誤為理由，提起上訴，其上訴理由，仍在第
      一審審理之範圍內，應允許當事人就該上訴理由，再行提
      出補強之攻擊或防禦方法，或就之提出其他抗辯事由，以
      推翻第一審法院就該事實上、法律上及證據上之評價（參
      照該條款之立法理由）。又所謂攻擊防禦方法，乃指當事
      人為維持自己之聲明，所提出各種「陳述」及「證據」而
      言。
  ３、經查：上訴人於本院審理中聲請本院對兩造測謊，並依民
      事訴訟法第447條第2項之規定釋明其係對於上訴人在第一
      審提出之攻擊或防禦方法即於原法院陳報鑑定單位而為之
      補充（見本院卷第101頁上訴人爭點整理狀及第117頁之94
      年2月24日準備程序筆錄），經核上訴人於本院提出之測
      謊聲請，乃係為維持自己之聲明，所提出之證據方法，依
      上說明，自屬新攻擊方法，又該方法，係對其於第一審提
      出鑑定方法，因鑑定單位無法鑑定所為之補強，核與同條
      第1項第3款規定之要件相符，應准其提出。惟本件事證已
      臻明確，上訴人提出之測謊攻擊方法，與判決結果不生影
      響，本院認無加以調查之必要（詳後），附此敘明。
（二）實體方面：
  １、被上訴人是否有上訴人所主張之過失行為？
    (1)上訴人主張：原判決僅以現場勘驗結果、警訊筆錄、現場
      照片及道路交通事故調查報告表為據，推定被上訴人係綠
      燈直行，上訴人以車頭撞及被上訴人右後輪者，顯有錯誤
      。又依經驗法則，駕駛人多會搶黃燈行駛，甚至在剛轉紅
      燈時亦有車輛會加速通過，依道路交通事故調查表所示，
      被上訴人如闖紅燈左轉，自起步至穿越安全島，至少須0.
      54秒，有0.54秒之空檔可違規穿越中正路進而違規左轉，
      而與上訴人同沿中正路往火車站方向繼續行駛。反之，以
      中正路與三民路交岔路口之車流量，縱上訴人違規穿越兩
      個車道，亦無法穿越另兩個車道，應不可能係其闖越紅燈
      。再縱本件交通號誌時相難以釐清，被上訴人亦有違反道
      路交通安全規則第94條第3項應注意車前狀況及同規則第
      103條行近設有行人穿越道之交岔路口應減速慢行之規定
      ，且被上訴人於燈號甫轉紅仍加速駛至三民路與中正路交
      岔口，亦併有違反道路交通安全規則「未注意車前狀況」
      及「未減速慢行」之過失情事，與上訴人所受損害間具有
      因果關係等語。被上訴人辯以：系爭車禍發生時其係沿桃
      園市○○路往中山路方向直行，並非違規左轉，且被上訴
      人車道之號誌是綠燈，係上訴人自中正路往火車站方向闖
      紅燈衝出，致其騎乘之輕機車車頭撞及被上訴人所騎重機
      車之右後車輪處，並非被上訴人所騎機車車頭撞及上訴人
      所騎機車左側腳踏板處，被上訴人對於系爭車禍並無任何
      過失，與上訴人受傷之發生無相當因果關係等語。
    (2)按汽車、機車或其他非依軌道行駛之動力車輛，在使用中
      加損害於他人者，駕駛人應賠償因此所生之損害，但於防
      止損害之發生，已盡相當之注意者，不在此限，民法第19
      1條之2固定有明文，然必須加害人所駕駛之動力車輛與交
      通事故之發生具有因果關係始得謂「加害人使用中之動力
      車輛加損害於他人」，而由加害人舉證其已盡相當之注意
      ，是交通事故之發生與加害人駕駛動力車輛並無因果關係
      時，即無該條文之適用。又當事人主張有利於己之事實者
      ，就其事實有舉證之責任，民事訴訟法第277條第1項前段
      定有明文，主張法律關係存在之當事人，應就該法律關係
      發生所須具備之特別要件，負舉證之責任，至於他造主張
      有利於己之事實（變更或消滅之特別要件），則應由他造
      舉證證明，最高法院48年台上字第887號亦著有判例，本
      件上訴人主張被上訴人有騎機車闖越紅燈且違規左轉，車
      頭撞及其所騎乘機車左側腳踏板之事實，為被上訴人所否
      認，上訴人就此部分，為主張有利於己之事實，自應就該
      法律關係發生所須具備之特別要件，負舉證之責，非謂依
      民法第191條之2之規定，上訴人即無庸舉證其所主張之事
      實。次按汽機車駕駛人應可信賴參與交通行為之對方，亦
      將同時為必要之注意，相互為遵守交通秩序之適當行為，
      而無考慮對方將會有偶發的違反交通規則之不正當行為之
      義務，此為所謂之信賴原則。
    (3)經查：
    系爭車禍經原法院送臺灣省桃園縣區車輛行車事故鑑定委
      員會及國立交通大學鑑定結果，上開鑑定機構先後函覆原
      法院稱：「肇事時地係行車管制號誌正常運作交岔路口，
      且當事人雙方各執一詞，因涉及號誌運作情形礙難鑑定。
      」、「肇事責任宜以路權歸屬為論斷依據，惟經審慎參酌
      全卷所有跡證資料，仍無充分證據可進行肇事時燈號分析
      判斷」等語，此有臺灣省桃園縣區車輛行車事故鑑定委員
      會90年9月20日90府車鑑桃字第1277號函（原審卷一第85
      頁）、國立交通大學92年8月6日（92）交大管運字第0920
      003503號函（原審卷二第27頁）各一紙附於原審卷可憑。
    依桃園縣桃園市調解委員會89年民調字第警265號卷宗所
      附之桃園縣警察局桃園分局景福派出所警訊筆錄所示，上
      訴人於警訊時陳稱：「我於89年8月1日上午9時20分許在
      桃園市○○路、三民路口，當時我騎輕機SLG-173由中正
      路直行穿越三民路（往火車站方向行駛），在路口就與一
      輛重機車IBZ-156發生車禍。對方乙○○○是由三民路直
      行穿越中正路（往中山路方向行駛）」等語（見該卷第2
      頁），而被上訴人則稱：「我於89年8月1日9時20分許在
      桃園市○○路、三民路口，當時我騎重機IBZ-156由三民
      路（往中山路方向行駛）與甲○○○所騎輕機SLG-173發
      生路口擦撞。當時我路口之號誌是綠燈直行（三民路直行
      號誌），而對方從中正路直行（往火車站方向行駛），突
      然衝出才會發生車禍，且甲○○○是第一輛衝出路口之機
      車而我閃避不及對方才會撞上發生車禍」等語（見該卷第
      3頁）。又原審向桃園敏盛綜合醫院查詢上訴人於系爭車
      禍後送醫時是否有昏迷情形，該院函覆：上訴人於89年8
      月1日急診到院就醫時，除左小腿部（脛骨遠端）開放性
      骨折，左前額有皮下血腫之外，意識清楚，並無昏迷現象
      等情，有該院92年7月31日92敏醫字第1881號函附卷（原
      審卷第25至26頁）可稽，且證人即系爭車禍事故現場處理
      及製作警訊筆錄之警員羅勝男於原審審理時亦到庭結證稱
      ：上訴人的警訊筆錄是我親自問她，她跟我回答的，如果
      當事人沒有受傷的話是在醫院製作筆錄等語（見原審卷一
      第175頁之91年4月9日準備程序筆錄），足見上訴人係在
      意識清楚下製作上述之筆錄，而觀諸上開警訊筆錄之內容
      ，兩造均已就上訴人騎輕機車係沿中正路往火車站方向直
      行，被上訴人係騎重機車沿三民路往中山路方向直行一節
      ，陳述明確，互核相符，應認系爭車禍發生時被上訴人確
      係騎重機車沿三民路往中山路方向直行無訛，至系爭車禍
      路面留下往右前方向之刮地痕，據兩造上述之陳述，肇事
      當時兩造係垂直相撞，上訴人騎乘之機車原係向前直行，
      受有阻力倒地後，非無向右前方滑行之可能，是尚難據此
      認定被上訴人係違規左轉。
    再由原審卷附上開二車倒地之現場照片（原審卷一第78頁
      ）觀之，上訴人所騎乘之輕機車係向左側倒地，而被上訴
      人騎乘之重機車係向右側倒地，又現場留有5點2公尺之刮
      地痕，二車撞擊處即在刮地痕起點附近等情，為兩造所不
      爭執，上訴人既主張係被上訴人上開機車車頭撞其機車左
      側腳踏板，上訴人所騎機車原又係直行狀態，如上訴人所
      稱屬實，係其所騎機車左側腳踏板處突受外力撞擊，衡情
      其應會向右側傾倒，但系爭車禍發生時，依上開照片所示
      ，上訴人所騎機車係向左側傾倒，顯見上訴人主張係被上
      訴人機車車頭撞及其所騎機車左側腳踏板一節，尚難遽信
      。而被上訴人所辯係上訴人所騎機車車頭撞及其所騎機車
      右後車輪，始有造成上訴人所騎機車原本往前直行之力量
      ，突然因撞及被上訴人機車右後車輪，遭受阻力，致上訴
      人所騎機車重心不穩，往左側傾倒之可能，故應以被上訴
      人所辯之上開情節較為可採。至於上訴人於原審所提之左
      側腳踏板破損照片（原審卷一第141頁、第142頁），觀諸
      該等照片之拍照時間為90年11月22日，而系爭車禍係於89
      年8月1日發生，該等照片距系爭車禍發生當日已1年3月餘
      ，難認該上述照片即係系爭車禍發生時該機車之原始狀況
      ，再觀之原審向桃園縣警察局桃園分局調取之現場照片（
      原審卷一第78頁編號二），被上訴人所騎乘之機車車頭並
      無任何破損，若如上訴人主張其機車之左側腳踏板遭被上
      訴人機車車頭撞成如上開照片所示之嚴重破損，被上訴人
      之機車車頭理應難如此完好無缺，從而，上訴人所提其機
      車左側腳踏板破損照片仍不足為有利於上訴人之認定。
    此外，上訴人亦無法就其主張有利之事實加以舉證以實其
      說，從而，應認被上訴人於案發時係騎機車沿三民路往中
      山路方向行駛，並未闖越紅燈在三民路與中正路禁止左轉
      之交岔路口違規左轉，且被上訴人騎乘該重機車沿三民路
      通過中正路與上訴人反向之車道，正穿越中正路上訴人車
      道前方時，因上訴人騎乘之輕機車車頭撞及被上訴人所騎
      重機車右後車輪，上訴人因車身較輕，重心不穩而由左側
      倒地，其原本向前直行之力量即繼續帶動該輕機車向上訴
      人之右前方滑行，至於被上訴人因重機車車身較重，其並
      未於遭撞擊後立刻倒地，而係突遭上訴人所騎機車自右後
      方撞擊，為閃避來自其右後方之上訴人而衝向其左前方，
      隨即又因重心不穩而自右側倒地，足見被上訴人當時亦有
      採取向左前方閃避之措施，依上述信賴原則，被上訴人應
      無法預見上訴人竟會撞及其右後車輪處，進而加以防範，
      且被上訴人已採取閃避之措施，又因閃避而人車倒地，應
      認被上訴人對於系爭車禍之發生無任何之肇事原因，且已
      盡相當之注意，揆諸上開說明，被上訴人對於系爭車禍上
      訴人所生之損害尚無任何之過失行為。
  ２、被上訴人如有上開過失行為，則上訴人請求之金額究以若
      干始為合理？
      如上所述，被上訴人對於系爭車禍之發生並無過失，本院
      自無再就本項爭點加以論述之必要，併此敘明。
六、綜上所述，上訴人主張依民法第184條、第191條之2、第193
    條第1項、第195條第1項規定，請求被上訴人應給付107萬54
    25元，及自起訴狀繕本送達被上訴人翌日（即90年3月31日
    ）起至清償日止，按年息百分之五計算之利息為無理由，應
    予駁回。原審為上訴人敗訴之判決，及駁回其假執行之聲請
    ，並無不合。上訴意旨指摘原判決不當，求予廢棄改判，為
    無理由，應予駁回。
七、本件事證已臻明確，上訴人提出之測謊聲請，及兩造其餘之
    攻擊、防禦方法，核與判決結果不生影響，本院認毋庸一一
    論述及再加以調查之必要，附此敘明。
八、據上論結，本件上訴為無理由，依民事訴訟法第449條第1項
    、第78條，判決如主文。
中　　華　　民　　國　　94　　年　　4 　　月　　 6　　日
  　　　　　　　民事第八庭    審判長法　官  李  瓊  蔭
　　　　　　　　　　　　　　　      法　官  魏  麗  娟
　　　　　　　　　　　　　　　      法　官  陳  邦  豪
正本係照原本作成。
不得上訴。
中　　華　　民　　國　　94　　年　　4 　　月　　 7　　日
                                      書記官  張  淑  芬
